【裁判字號】    90,台上,4938
【裁判日期】    900809
【裁判案由】    偽造文書等罪
【裁判全文】
最高法院刑事判決                                九十年度台上字第四九三八號
    上  訴  人  甲○○
右上訴人因偽造文書等罪案件，不服台灣高等法院台南分院中華民國八十八年六月十
一日第二審判決（八十八年度上訴字第二四三號，起訴案號：台灣嘉義地方法院檢察
署八十四年度偵字第一三八五號），提起上訴，本院判決如左：
    主  文
原判決關於甲○○行使偽造私文書部分撤銷，發回台灣高等法院台南分院。
其他上訴駁回。
    理  由
壹、撤銷發回部分（即行使偽造私文書部分)：
本件原判決關於甲○○行使偽造私文書部分，認定上訴人甲○○原係順益貿易公司（
下稱順益公司）之業務員，為圖於公司展示期間以較低價格購得車輛或為圖爭取業績
，基於概括之犯意，先後於民國（下同）八十一年三月間及五月間，分別冒用茂林汽
車貨運有限公司（下稱茂林公司）及億上交通股份有限公司（下稱億上公司）之名義
向總公司先後購買車牌為ＩＰ－○八○、ＩＳ－三五二號之大貨車二輛，並偽刻億上
公司之公司章及張上財（張正霖之堂弟）印章蓋於如原判決附表一所示新台幣（下同
）六十五萬元之支票上；另又偽刻茂林公司印章及茂林公司負責人許鍾雙妹印章蓋在
如原判決附表八所示之三十萬元支票上，分別為背書後，持此發票人均為陳志重之支
票二紙向總公司購車，足生損害於該二公司及許鍾雙妹、張上財等情。因而維持第一
審論處上訴人連續行使偽造私文書足以損害於他人部分罪刑之判決，駁回上訴人該部
分在第二審之上訴，固非毫無見地。
惟查：(一)、有罪判決書之記載，不僅應記載犯罪之行為，舉凡犯罪之時間、處所、目
的、手段、結果等與論罪科刑有關之事項，均應依法認定，明白記載，方足為適用法
律之依據。原判決事實欄雖載明「並偽刻億上公司之公司章及張上財（張正霖之堂弟
）印章蓋於如附表一所示六十五萬元之支票上；另又偽刻茂林公司印章及茂林公司負
責人許鍾雙妹印章蓋在如附表八所示之三十萬元支票上，分別為背書後，持此發票人
均為陳志重之支票二紙向總公司購車」等情，惟卷查原判決並無附表（即缺附表），
則原判決事實、理由欄認定上訴人行使原判決附表一、八所示支票上背書內容，暨主
文欄內諭知「如附表一、八所示之億上交通股份有限公司、茂林汽車貨運有限公司、
張上財、許鍾雙妹印文肆枚均沒收」，即失所依據，致使事實認定不明確，不足為論
罪科刑之依據。(二)、審理事實之法院，對於案內一切證據，除認為不必要外，均應詳
為調查，期能發見為真實，茍與待證事實有重要關係，在客觀上認為應行調查之證據
，而未依法加以調查，即與證據未經調查無異，仍難遽為被告有利或不利之認定。卷
查證人許來發（即茂林公司負責人）在檢察官偵查中證稱：「（ＩＳ－三五二號是你
們的？）不是我的，支票也不是我的」（見偵查卷第二二二頁）、「我無法辨認印章
的真假，我公司的印章很多，也沒辦法查」（見偵查卷第二二四頁正面），在原審調
查時亦證稱：「（八十一年三月至五月間甲○○買車，有無刻你公司之印章及《偽造
》你太太許鍾雙妹之支票《背書》？）用我公司名義買車，我知，也同意」、「（何
以印章不同？）我公司印章有很多」（見原審卷第六三頁正面）各等語，並未曾有如
原判決理由欄所載其在檢察官偵查中證稱「其未曾訂購ＩＰ－○八○號大貨車」等語
其事（見原判決理由一之(三)）。又依台灣省公路局台中區監理所彰化監理站八十七年
九月十五日八七中監彰字第八七一○八七四號函所檢附舊車號ＩＰ－○八○號大營貨
車車籍資料之汽車新領牌照登記書顯示，中華牌大貨車（車型為CM1278、引擎號碼為
6D00－000000）之車主名稱為一元交通有限公司（下稱一元公司），新領牌照所繳驗
之統一發票號碼為NN00000000號，與順益公司就出售該部大貨車所開立予茂林公司之
統一發票號碼NN00000000號不符，有上開汽車新領牌照登記書、統一發票影本各一張
在卷可憑（見一審卷第一九二頁、偵查卷第一五五頁）。究竟茂林公司有無向順益公
司購買上開之大貨車？茂林公司購買該車後有無再轉讓予一元公司？證人許來發在檢
察官偵查中何項之供述不利於上訴人？凡此俱與認定上訴人是否偽造茂林公司、許鍾
雙妹支票背書罪責，至有關係，自應予以釐清。乃原審未予詳查，並為必要之論斷及
說明，遽憑證人許來發在檢察官偵查中曾證稱其未曾訂購ＩＰ－○八○號大貨車之詞
，而推測上訴人有偽造茂林公司、許鍾雙妹支票背書之犯行，自有查證未盡及判決理
由不備之違法。以上諸端，或為上訴意旨所指摘，或為本院得依職權調查之事項，應
認原判決此部分有撤銷發回更審之原因。
貳、駁回部分（即詐欺取財部分）：
刑事訴訟法第三百七十六條所列各罪之案件，經第二審判決者，不得上訴於第三審法
院，該法條定有明文。本件原判決依刑法第三百三十九條第一項論處上訴人詐欺取財
罪刑部分（指與陳志重共同詐取被害人張正霖一百八十萬元支票並兌現部分），核屬
刑事訴訟法第三百七十六條第四款之案件，依首開說明，既經第二審判決，即不得上
訴於第三審法院，上訴人竟復提起上訴，自為法所不許。
據上論結，應依刑事訴訟法第三百九十七條、第四百零一條、第三百九十五條前段，
判決如主文。
中      華      民      國     九十     年      八      月      九      日
                              最高法院刑事第十二庭
                                  審判長法官  呂  潮  澤
                                        法官  陳  世  雄
                                        法官  孫  增  同
                                        法官  林  開  任
                                        法官  蕭  權  閔
      右正本證明與原本無異
                                              書  記  官
中      華      民      國     九十     年      八      月     十五     日


司法院資訊處製作；財團法人民間司法改革基金會備份。
